【裁判字號】    99,上易,246
【裁判日期】    991029
【裁判案由】    拆屋還地等
【裁判全文】
臺灣高等法院臺中分院民事判決  99年度上易字第246號
上  訴  人  丁○○
訴訟代理人  王昌鑫律師
複  代理人  乙○○
被  上訴人  丙○○
訴訟代理人  林世祿律師
複  代理人  甲○○
上列當事人間請求拆屋還地等事件，上訴人對於民國99年4月22
日臺灣彰化地方法院98年度訴字第247號第一審判決提起上訴，
本院於99年10月19日言詞辯論終結，判決如下：
    主  文
原判決關於駁回上訴人下列第二項之訴及訴訟費用之裁判（除確
定部分外）廢棄。
上開廢棄部分：(1)、被上訴人丙○○應將坐落彰化縣社頭鄉○○
段215地號土地上如原判決附圖所示編號Ｂ面積０．００２９６
５公頃鐵架造平房、編號Ｃ面積０．００１１５５公頃之鐵架造
地上物拆除，將該土地返還予上訴人；(2)、被上訴人丙○○應自
99年5月11日起，至返還上開土地之日止，按月給付上訴人新台
幣1,236元。
其餘上訴駁回。
第一審（除確定部分外）、第二審訴訟費用由被上訴人負擔。
    事實及理由
甲、程序方面：
一、本件上訴人於原審起訴時，另主張伊係系爭土地所有權人，
    依據民法第767條之規定，請求系爭土地之占有人即訴外人
    劉昌訓應自系爭土地上之鐵架造建物遷出，將該建物返還上
    訴人及共有人全體（見原審卷第4頁訴之聲明第二點），查
    此部分，業經原審另以98年度訴字第247號裁定予以駁回（
    見原審卷第201頁），上訴人對此裁定並未聲明不服，已告
    確定，不在本院審理範圍。
二、上訴人於原審另請求法院對魏和祥、魏和斌、魏和結、魏和
    舜、魏和衷、魏和靖、魏陳金娥、林紫苑即魏紫燕、游勝元
    、游俊欣、游敏華、游琬瑜、游俊彥等人（以下稱魏和祥等
    十三人）確認系爭土地上之建物係上訴人與魏和祥等十三人
    公同共有，並請求魏和祥等十三人應將系爭建物拆除，共同
    將土地交還上訴人，並連帶給付上訴人不當得利111,240元
    及自民國（以下同）98年3月12日起至交還土地之日止按月
    給付上訴人2,060元及宣告假執行之判決，經原審為上訴人
    敗訴之判決後，上訴人對於上述魏和祥等十三人部分，並未
    提起第二審上訴而告確定，是本院審判之範圍僅為被上訴人
    丙○○部分。且關於丙○○部分，上訴人提起第二審上訴之
    範圍，僅就丙○○應將原審判決附圖所示編號Ｂ、Ｃ建物拆
    除將土地返還部分，及返還相當於租金不當得利部分提起上
    訴，是本院亦僅就此部分予以審判，其餘未上訴部分，均未
    繫屬本院，亦非本院審理之範圍。
三、上訴人於99年5月10日提起上訴，關於請求返還相當於租金
    不當得利部分，原係請求判命被上訴人丙○○應自99年5月7
    日起至返還上開土地之日止，按月給付上訴人新台幣2,060
    元，嗣於同年6月17日提出準備書狀，將返還相當於租金不
    當得利之起算日期更正為「自99年5月11日起算」，此乃減
    縮應受判決事項之聲明，依民事訴訟法第446條第1項、第25
    5條第1項第3款規定，應予准許。
四、按所謂當事人適格，係指能於具體之訴訟為當事人而起訴或
    受訴之資格而言，故決定當事人是否適格，應以原告所訴之
    事實及為訴訟的之法律關係為準，而非以法院審判之結果為
    準（最高法院五十一年台上字第三四六八號判決、六十九年
    台上字第一三三三號判決、八十五年台上字第一０五四號判
    決參看）。本件上訴人主張被上訴人無何合法權源，在上訴
    人所有彰化縣社頭鄉○○段215地號土地上如原判決附圖所
    示編號Ｂ面積０．００２９６５公頃鐵架造平房、編號Ｃ面
    積０．００１１５５公頃之鐵架造地上物使用，屢經催促拆
    除建物返還土地，均不置理，爰本於物上請求權，提起本件
    拆屋還地訴訟等語。是依上訴人之主張，伊以系爭建物基地
    所有權人之地位，請求無權占有人拆除系爭建物，其原告當
    事人適格並無欠缺。被上訴人指稱上訴人在原審起訴，其當
    事人不適格云云，容有誤會。均先予鈙明。
乙、實體方面：
一、兩造之聲明：
(一)、上訴人上訴聲明求為判決：
  １、原判決關於駁回上訴人後開第２項、第３項部分及該部分
      假執行之聲請均廢棄。
  ２、上開廢棄部分，被上訴人丙○○應將坐落彰化縣社頭鄉○
      ○段215地號土地上如原判決附圖所示編號Ｂ面積０．０
      ０２９６５公頃鐵架造平房、編號Ｃ面積０．００１１５
      ５公頃之鐵架造地上物拆除，將該土地返還予上訴人。
  ３、被上訴人丙○○應自99年5月11日起，至返還上開土地之
      日止，按月給付上訴人新台幣2,060元。
  ４、上訴人願供擔保，請准宣告假執行。
(二)、被上訴人之答辯聲明：求為判決駁回對造之上訴。
二、上訴人起訴主張：
(一)、坐落彰化縣社頭鄉○○段215地號，面積333.73平方公尺
      土地，為上訴人之先父魏國與訴外人蕭奕模及上訴人三
      人共有。嗣於94年9月12日，經原法院以93年度訴字第495
      號分割共有物事件判決確定，分割成為215、215-1、215-
      2三筆土地，其中215地號，面積104.17平方公尺土地（下
      稱系爭土地），分歸上訴人單獨取得。惟前述共有土地分
      割前，被上訴人經過當時土地共有人之一之魏國（即被
      上訴人之父親）之同意，於系爭分割前土地上興建如原審
      判決附圖編號Ｂ所示之鐵架造平房及編號Ｃ所示之鐵架造
      廚房，其後該土地於95年間，法院判決分割確定（原法院
      93年訴字第495號），上述鐵架造平房、廚房均坐落於上
      訴人所分得（單獨取得）之215號土地上，現仍由被上訴
      人強行占有將之出租給第三人使用中。
(二)、上訴人持前述本院93年度訴字第495號分割共有物確定判
      決，依強制執行法第131條之規定聲請強制執行點交系爭
      土地，卻因被上訴人劉昌訓佔用而無法點交，經本院96年
      度執字第198 92號民事裁定駁回。又上訴人另主張被上訴
      人劉昌訓所承租之系爭鐵皮屋為上訴人出資原始起造人，
      屬上訴人所有，對被上訴人劉昌訓提起遷讓房屋之訴，亦
      經本院96年度訴字第969號事件審理後，認為上訴人非原
      始起造人，丙○○（本件之被上訴人）方為系爭鐵皮屋之
      所有權人，因而判決駁回上訴人之訴，經上訴台灣高等法
      院台中分院亦以97年度上易字第262號判決駁回上訴確定
      在案。
(三)、民法第825條規定：「各共有人，對於他共有人因分割而
      得之物，按其應有部分，負與出賣人同一之擔保責任。」
      ，上訴人依前開分割共有物確定判決而取得系爭土地全部
      之所有權，全體共有人均應按其應有部分對上訴人負有與
      出賣人同一之擔保義務，不得主張其佔有系爭土地有何法
      律上原因，以圖推翻分割判決之效果，最高法院50年台上
      字第919號判例要旨可供參照。上訴人因分割取得系爭土
      地所有權，共有人即被上訴人丙○○仍以使被上訴人劉昌
      訓承租系爭鐵皮屋方式，佔用上訴人所分得之土地，以圖
      推翻分割共有物確定判決之效力。上訴人乃得依民法第76
      7條之規定，請求判命被上訴人丙○○應將系爭鐵架造平
      房及廚房拆除，並將土地交還予上訴人。再查被上訴人縱
      令於系爭土地分割前，有經分割前共有人之一之兩造父親
      魏國之同意，在當時共有之特定位置（即分割後上訴人
      單獨取得之系爭215地號土地）上興建如原判決附圖B、C
      所示鐵架造平房及廚房，並出租給他人使用，惟其興建上
      述建物時，僅取得當時共有人之一之魏國同意，未取得
      當時其他二位共有人即上訴人及訴外人蕭奕模之同意，依
      最高法院七十九年五月二十九日第二次民庭庭推總會決議
      (二)所示，對上訴人（即當時系爭共有土地共有人之一）不
      生效力，另依同法院六十二年台上字第一八０三號判例意
      旨，即屬侵害他共有人（上訴人）之權利，是魏國縱令
      有同意被上訴人在分割前之上述特定位置（即分割後上訴
      人分得之系爭土地）興建上述建物，依上述最高法院決議
      及判例意旨，對上訴人不生效力，有侵害上訴人之權利，
      對上訴人而言，為無權占有，上訴人於土地分割取得系爭
      土地單獨所有權後，得本於物上請求權，請求被上訴人拆
      屋還地。
(四)、退步言之，縱令系爭土地上之建物，係被上訴人於系爭土
      地分割前經過當時土地共有人魏國之同意而蓋建，但其
      後因魏國已死亡，其「使用借貸」關係僅存在於上訴人
      與被上訴人之間，上訴人可以單獨終止該「使用借貸」契
      約，請求被上訴人拆除系爭土地上之建物，並將所坐落之
      土地返還上訴人。
(五)、無法律上之原因而受利益，致他人受損害者，應返還其利
      益，民法第179條定有明文。無權佔有他人之土地，可能
      獲得相當於租金之不當得利。準此，上訴人依法請求按土
      地法第105條、第97條第1項規定，以土地之申報地價年息
      百分之十計算相當於租金之不當得利。被上訴人無權佔用
      系爭土地之面積共41.2平方公尺（即系爭請求拆除之地上
      建物所坐落之土地面積29.65＋11.55＝41.2），系爭土地
      之申報地價為每平方公尺6,000元，自99年5月11日起至拆
      除系爭地上物交還土地之日止，每月應返還上訴人之不當
      得利數額為2,060元（計算式：6,00041.210％＝24,7
      20元/年；24,72012＝2,060元）。
三、被上訴人則辯以：
(一)、系爭地上建物，係被上訴人所建，雖未辦理保存登記，但
      被上訴人享有該建物之處分權，此已經本院97年度上易字
      第262號上訴人與訴外人劉昌訓間遷讓房屋事件判決理由
      中予以認定此事實無誤，應有爭點效之適用，法院及當事
      人均應受此項認定內容之拘束，不得為相反之認定，上訴
      人於本件主張系爭地上建物係伊所建，上訴人才有處分權
      ，為無可採。
(二)、系爭地上建物，係被上訴人於系爭土地分割前經過當時土
      地共有人魏國之同意而蓋建，但其間之法律關係，被上
      訴人否認係屬「使用借貸」（因為其法律關係尚有可能係
      地上權之約定或基地租賃等）。縱令其法律關係為「使用
      借貸」，惟魏國係「貸與人」，被上訴人係「借用人」
      ，魏國死亡以後，其「貸與人」之地位由其全體繼承人
      繼承，而魏國之繼承人有十餘人，並非僅上訴人一人，
      若要終止上述「使用借貸」契約，也應由全體十餘名繼承
      人共同為之，玆上訴人主張以其一人之名義，終止「使用
      借貸」契約，亦無可採。
(三)、被上訴人以上開地上建物占有使用系爭土地，有合法權源
      ，並非無權占有，上訴人之訴為無理由。
(四)、上訴人於94年9月16日寄給被上訴人之社頭郵局第115號存
      證信函中，已承認上訴人與兩造之父親（即分割前共有人
      之一）魏國之間，就系爭土地之使用，有某種契約關係
      存在。
四、兩造不爭執之事實：
(一)、坐落彰化縣社頭鄉○○段215地號，面積333.73平方公尺
      土地，原為上訴人之先父魏國與訴外人蕭奕模及上訴人
      三人共有。嗣於94年9月12日，經原法院以93年度訴字第
      495號分割共有物事件判決確定，分割成為215、215-1、2
      15-2三筆土地，其中215地號，面積104.17平方公尺土地
      （系爭土地），分歸上訴人單獨取得。前述共有土地分割
      前，被上訴人經過當時土地共有人之一之魏國（即被上
      訴人之父親）之同意，於系爭分割前土地上興建如原審判
      決附圖編號Ｂ所示之鐵架造平房及編號Ｃ所示之鐵架造廚
      房，其後該土地於95年間，法院判決分割確定（原法院93
      年訴字第495號），上述鐵架造平房、廚房均坐落於上訴
      人所分得（單獨取得）之215號土地上，現仍由被上訴人
      將之出租給第三人使用中。
(二)、上訴人前曾持上開原法院93年度訴字第495號分割共有物
      確定判決，依強制執行法第131條之規定，聲請強制執行
      點交系爭土地，因系爭土地為第三人劉昌訓所佔用而無法
      點交，經原法院以96年度執字第19892號民事裁定駁回。
      又上訴人另主張劉昌訓所承租之系爭鐵皮屋為上訴人出資
      所建，屬上訴人所有，因而對劉昌訓提起遷讓房屋之訴，
      亦經原法院以96年度訴字第969號事件審理後，認為上訴
      人非原始起造人，丙○○（本件之被上訴人）方為系爭鐵
      皮屋之所有權人，因而判決駁回上訴人之訴，經上訴台灣
      高等法院台中分院，以97年度上易字第262號判決駁回上
      訴確定在案。
五、本件之爭點為：被上訴人以上開地上建物占有使用系爭土地
    ，有無正當權源。
六、得心證之理由：
(一)、上訴人於原審起訴，原係主張系爭土地之鐵架造平房、廚
      房均係上訴人所建，上訴人有事實上之處分權。迨提起第
      二審上訴，則改主張系爭土地之鐵架造平房、廚房係被上
      訴人所建，其事實上之處分權屬被上訴人。被上訴人亦不
      爭執系爭土地之鐵架造平房、廚房，係伊於分割前經其先
      父魏國同意後所建。本院97年度上易字第262號上訴人
      與訴外人劉昌訓間遷讓房屋事件審理中，丙○○（本件之
      被上訴人）之訴訟代理人（即其妻）到場陳稱：伊夫妻在
      土地分割前，經過先父魏國同意，才在215地號土地上
      蓋廠房（蓋在分割後之215地號土地即系爭土地以及215-1
      地號土地上），當時先父說土地是他的，他講那個地方有
      地，叫我們夫妻自己去蓋廠房等語（見原法院95年訴字第
      691號丁○○、丙○○等間遷讓房屋事件卷宗第137頁反面
      ）。足見系爭土地之鐵架造平房、廚房係被上訴人於分割
      前經過土地之共有人即其先父魏國同意（未經全體共有
      人同意）後而建造無誤。
(二)、
  １、按無權占有之訴訟，原告僅就被告占有使用土地之事實負
      舉證責任，至於有權占有之事實，則應由被告負證明責任
      。
  ２、上訴人主張被上訴人縱令於土地分割前已取得分割前土地
      原共有人之一之魏國同意而興建系爭土地之鐵架造平房
      、廚房，因魏國事先並未取得其他共有人全體之同意而
      逕自准由被上訴人在分割前之土地之特定部分興建鐵架造
      平房、廚房，此行為，對分割後取得系爭土地單獨所有權
      之上訴人不生效力，仍屬侵害上訴人之權利，被上訴人無
      合法權源而占有使用系爭土地，有害上訴人之土地所有權
      ，上訴人可以訴請拆屋還地等語。
  ３、按最高法院62年台上字第1803號判例：「各共有人按其應
      有部分，對於共有物之全部雖有使用收益之權。惟共有人
      對共有物之特定部分使用收益，仍須徵得他共有人全體之
      同意，非謂共有人得對共有物之全部或任何一部有自由使
      用收益之權利。如共有人不顧他共有人之利益，而就共有
      物之全部或一部任意使用收益，即屬侵害他共有人之權利
      」。又同法院  79年5月29日第二次民事庭會議決議(三)：
      「土地法第三十四條之一，係就共有土地或建築改良物之
      處分、變更及設定地上權、永佃權、地役權或典權所設之
      特別規定，共有土地之出租，乃共有物管理行為，與上述
      規定所指情形不同，尚無該條規定之適用。共有土地之出
      租，既屬共有物管理行為，則應適用民法第八百二十條第
      一項之規定，除契約另有訂定外，由共有人全體共同為之
      。甲、乙、丙、丁共有某筆土地，應有部分各為四分之一
      ，未約定管理方法，甲、乙、丙、未經丁之同意，將該筆
      土地出租與他人，對丁應屬不生效力」。由上述最高法院
      判例、決議意旨，若共有人中之一人，未經其他共有人全
      體同意，就共有物之特定部分自行或同意第三人占有使用
      收益，即屬侵害他共有人之權利，對其他共有人而言，殊
      非合法占有，無何正當權源可言。本件系爭土地在分割前
      ，原係上訴人、上訴人之先父魏國、訴外人蕭奕模三人
      所共有，魏國未經其他共有人（即上訴人、蕭奕模）之
      同意，擅自允許被上訴人占有使用特定位置（分割後同地
      段215地號土地上如原判決附圖編號Ｂ、Ｃ所示），興建
      鐵架造平房、廚房，依上開說明，魏國同意被上訴人占
      有使用上述特定位置興建鐵架造平房、廚房之行為，已侵
      害其他共有人即上訴人之權利，對上訴人而言，為無合法
      權源，上訴人於上述215地號土地分割，單獨取得215地號
      土地所有權（分割後另編定之215-1地號、215-2地號，分
      歸蕭奕模、魏國之繼承人）後，更可本於其單獨所有權
      之權能，依據民法767條物上請求權，對無權占有之被上
      訴人請求拆除鐵架造平房、廚房，並將系爭土地返還上訴
      人。此外，被上訴人就其占有使用系爭土地有何合法權源
      ？迄未舉證證明，既無合法權源，即應為被上訴人敗訴之
      判決。
  ４、系爭鐵架造平房、廚房，於95年1月31日以前，曾由上訴
      人出租予劉昌訓使用收取租金。自95年2月1日起，上訴人
      之三哥即被上訴人丙○○不顧上訴人之反對，主張系爭鐵
      架造平房、廚房係被上訴人所建，出面與劉昌訓簽訂新租
      約，由被上訴人丙○○一人收取租金之情，固為兩造所不
      爭。查兩造各自認為對系爭鐵架造平房、廚房有事實上處
      分權，而先後出面與劉昌訓簽訂租約收取租金，尚難以此
      遽予反推被上訴人於系爭土地特定位置上興建系爭鐵架造
      平房、廚房時有經過全體共有人同意。被上訴人既未經全
      體共有人同意而就共有土地之特定位置為占有使用，即屬
      侵害共有人上訴人之權利，而屬無權占有，不得以此而影
      響被上訴人無合法權源之認定。
  ５、按無法律上之原因而受利益，致他人受損害者，應返還其
      利益，民法第179條定有明文。無權佔有他人之土地，可
      能獲得相當於租金之不當得利，此為社會上一般通念。準
      此，上訴人依法請求按土地法第105條、第97條第1項規定
      ，請求被上訴人給付相當於租金之不當得利，自屬有據。
      被上訴人無權佔用系爭土地之面積共41.2平方公尺（即系
      爭請求拆除之地上建物所坐落之土地面積29.65＋11.55＝
      41.2），系爭土地之申報地價為每平方公尺6,000元，為
      兩造所不爭，並有土地謄本及原審判決附圖可憑，且兩造
      不爭執系爭建物係出租與第三人使用，地點位於彰化縣社
      頭鄉○○路與社斗路之交岔路口，經濟繁榮，且係出租給
      他人經商之用，經濟價值高，爰審酌上開各情，認被上訴
      人所應返還相當於租金之損害數額，應按申報地價年息百
      分之六計算為適當，上訴人請求自99年5月11日（即上訴
      減縮利息起算之繕本送達被上訴人之翌日）起，至拆除系
      爭地上物交還土地之日止，被上訴人每月應返還上訴人之
      不當得利數額為12,360元（計算式：6,00041.26％＝
      14,832元/年；14,83212＝1,236元）。上訴人就返還不
      當得利部分之請求，在此範圍內，洵屬正當，應予准許，
      逾此數額之請求，即屬無據，
六、綜上所述，上訴人本於無權占有之法律關係，請求被上訴人
    拆除系爭建物將系爭土地交還上訴人，及請求被上訴人自99
    年5月11日起，至返還上開土地之日止，按月給付上訴人新
    台幣1236元，洵屬正當，應予准許。超過此範圍之請求，即
    屬無據，不應准許。原審就上開應准許部分，為上訴人敗訴
    之判決，尚有未合，上訴意旨，就此部分指摘原判決失當，
    求予廢棄，為有理由，應由本院將此部分廢棄改判如主文第
    二項之(1)、(2)所示，惟此部分，經本院判決後，兩造均不得
    上訴第三審，上訴人聲請宣告假執行，並非有據，原審駁回
    假執行之聲請，理由雖有不同，結論則無二致，仍應予維持
    。至上開不應准許部分，原審為上訴人敗訴之判決，並駁回
    假執行之聲請，核無不當，上訴意旨，就此部分指摘原判決
    失當，求予廢棄，非有理由，應予駁回。
七、本件事證已臻明確，兩造其餘攻擊、防禦方法及舉證，經核
    均於判決結果不生影響，不予逐一論述，附此敘明。
八、據上論結，本件上訴為一部有理由，一部無理由，依民事訴
    訟法第449條第1項、第2項、第450條、第78條、第79條，判
    決如主文。
中    華    民    國    99    年    10    月    29    日
                民事第二庭    審判長法  官  邱森樟
                                    法  官  翁芳靜
                                    法  官  謝說容
以上正本係照原本作成。
不得上訴。
                                    書記官  魏維廷
中    華    民    國    99    年    11    月    4     日
                                                      Ｖ

司法院資訊處製作；財團法人民間司法改革基金會備份。
